臺灣高等法院花蓮分院刑事裁定　　　　　111年度毒抗字第5號
抗　告　人　
即　被　告　呂萬龍



上列抗告人因違反毒品危害防制條例案件，不服臺灣臺東地方法
院110年度毒聲字第304號中華民國110年12月21日所為裁定(臺灣
臺東地方檢察署110年度毒偵字第254號、110年度聲戒字第30號)
，提起抗告，本院裁定如下：
    主  文
抗告駁回。
    理  由
一、抗告意旨略以：本案應依修正後「有無繼續施用毒品傾向標
    準」重行評估，不宜採為裁定基礎，原裁定令抗告人入戒治
    處所強制戒治，容有違誤，爰請撤銷原裁定，更為適法裁定
    等語。
二、法律依據及相關見解：
 (一)按毒品危害防制條例(下稱毒品條例)於民國109年1月15日
     修正公布，自同年7月15日施行，第20條第1、3項修正為：
     「犯第十條之罪者，檢察官應聲請法院裁定，或少年法院(
     地方法院少年法庭)應先裁定，令被告或少年入勒戒處所觀
     察、勒戒，其期間不得逾二月。」「依前項規定為觀察、
     勒戒或強制戒治執行完畢釋放後，三年後再犯第十條之罪
     者，適用前二項之規定。」第23條第2項修正為：「觀察、
     勒戒或強制戒治執行完畢釋放後，三年內再犯第十條之罪
     者，檢察官或少年法院(地方法院少年法庭)應依法追訴或
     裁定交付審理。」將施用毒品之刑事處遇程序「5年後再犯
     」、「5年內再犯」之追訴要件，均修正為「3年後再犯」
     、「3年內再犯」。又毒品條例第20條第3項規定，所謂「3
     年後再犯」，只要本次再犯(不論修正施行前、後)距最近1
     次觀察、勒戒或強制戒治執行完畢釋放，已逾3年者，即該
     當之，不因其間有無犯第10條之罪經起訴、判刑或執行而
     受影響(最高法院109年度臺上大字第3826號裁定參照)。
 (二)次按「觀察、勒戒後，檢察官或少年法院(地方法院少年法
     庭)依據勒戒處所之陳報，認受觀察、勒戒人無繼續施用毒
     品傾向者，應即釋放，並為不起訴之處分或不付審理之裁
     定；認受觀察、勒戒人有繼續施用毒品傾向者，檢察官應
     聲請法院裁定或由少年法院(地方法院少年法庭)裁定令入
     戒治處所強制戒治，其期間為六個月以上，至無繼續強制
     戒治之必要為止。但最長不得逾一年。」同條例第20條第2
     項亦定有明文。參以毒品條例立法理由已明文揭示施用毒
     品者，具「病患性犯人」之特質，因而降低施用毒品罪之
     法定刑，並兼採以觀察勒戒方式戒除其「身癮」及以強制
     戒治方式戒除其「心癮」之措施，幫助施用毒品者戒除毒
     癮，該處分之性質非為懲戒行為人，而係為消滅受處分人
     再次施用毒品之危險性，乃著眼於未來之危險所為預防、
     矯治措施之保安處分。而受觀察、勒戒人有無繼續施用毒
     品傾向之評估，並非完全以受勒戒人勒戒後之結果為唯一
     判準基礎，而是就勒戒前之各種情況，作為綜合評估之依
     據。
 (三)依法務部「有無繼續施用毒品傾向評估標準評分說明手冊
     」(下稱評分說明手冊)規定，以「前科紀錄與行為表現」
     、「臨床評估」、「社會穩定度」三項合併計算分數，此
     三大項中皆有靜態因子與動態因子之配分。先以靜態因子
     分數評分，若靜態因子分數總分在60分(含)以上為「有繼
     續施用毒品傾向」；反之，若在60分以下，與動態因子分
     數相加，而總分在60分(含)以上，仍為「有繼續施用毒品
     傾向」。又法務部於110年3月26日以法矯字第11006001760
     號函載：因應毒品條例之修正及109年11月18日最高法院大
     法庭109年度台上大字第3826號裁定，洽請衛生福利部協助
     研修「有無繼續施用毒品傾向評估標準」，邀集專家學者
     及相關機關研商修正完竣，頒布「有無繼續施用毒品傾向
     評估標準紀錄表」(下稱評估標準紀錄表)、「有無繼續施
     用毒品傾向評估標準評分說明手冊」，上開評分說明手冊
     載明判定之原則：「受觀察勒戒人入所後，經過2週時間的
     觀察、勒戒，由處所及醫療人員依據其各項紀錄、資料及
     觀察勒戒期間之行為表現，加以評分。在勒戒人入所4-6週
     後，可再做一次評估以做必要之評分修正。每一大項皆有
     靜態因子與動態因子。先以靜態因子分數評分，靜態因子
     分數總分在60分(含)以上為『有繼續施用毒品傾向』；60
     分以下，與動態因子分數相加，如果總分在60分(含)以上
     ，為『有繼續施用毒品傾向』」，又評估標準紀錄表及評
     分說明手冊中「前科紀錄與行為表現」之第1題及第3題之
     計分方式修正如下(餘無修正)：(一)第1項「毒品犯罪相關
     司法紀錄」：計分方式修正為每筆(次)5分，總分上限為10
     分；(二)第3項「其他犯罪相關紀錄」：計分方式修正為每
     筆(次)2分，總分上限為10分。從而，受觀察、勒戒之人有
     無「繼續施用毒品傾向」，是依具體個案之臨床實務及相
     關事證等情為綜合判定，有其相當的專業依據及標準，且
     涉及專門醫學，另衡酌強制戒治之目的，是為協助施用毒
     品者戒斷毒品的心癮及身癮，考量其性質所為的一種保安
     處分類型，該評估標準適用於每一位受觀察、勒戒處分之
     人，具一致性、普遍性、客觀性，且具反覆檢驗性，所得
     之綜合判斷結果，倘其評估由形式上觀察，無擅斷或濫權
     等明顯不當的情事，法院自應予以尊重。
三、經查：
 (一)抗告人於民國109年4月2日1時許，在桃園市○○區某不詳
     賭場內，先後施用第一級毒品海洛因、第二級毒品甲基安
     非他命等事實，業據其於警詢、偵訊及另案臺灣桃園地方
     法院準備程序中自白不諱，並有桃園市政府警察局平鎮分
     局被採尿人尿液暨毒品真實姓名與編號對照表、桃園市政
     府警察局平鎮分局檢體紀錄表、台灣檢驗科技股份有限公
     司濫用藥物實驗室濫用藥物檢驗報告各1份在卷可佐，是其
     施用第一、二級毒品犯行可堪認定。又本件抗告人施用第
     一、二級毒品犯行，距其最近一次即94年5月26日強制戒治
     執行完畢釋放出所時，已逾3年，雖其間有再犯多件施用毒
     品罪經起訴、法院判刑及執行完畢等情(見本院卷附臺灣高
     等法院被告前案紀錄表)，惟依前揭規定及說明，仍應依毒
     品條例第20條第3項、第1項規定處理，臺灣臺東地方法院
     乃以110年度毒聲字第217號裁定將抗告人送勒戒處所觀察
     勒戒，抗告人並於110年11月12日入所執行等情，業經本院
     核閱上開案號卷證資料無誤。
 (二)抗告人經送勒戒處所觀察勒戒後，因認有繼續施用毒品傾
     向，由檢察官聲請強制戒治，經原審審酌法務部矯正署花
     蓮看守所110年12月13日花所衛字第11000026100號函附抗
     告人有無繼續施用毒品傾向證明書、有無繼續施用毒品傾
     向評估標準紀錄表(見臺彎臺東地方檢察署110年度毒偵字
     第254號卷)，抗告人在「前科紀錄與行為表現」之靜態因
     子與動態因子合計得分為21分、在「臨床評估」之靜態因
     子與動態因子合計得分為38分、在「社會穩定度」之靜態
     因子與動態因子合計得分為5分，上開「前科紀錄與行為表
     現」、「臨床評估」、「社會穩定度」總分合計為62分(靜
     態因子共計51分，動態因子共計11分)，經綜合判斷為「有
     繼續施用毒品傾向」，並以上開判定結果係依主管機關訂
     頒之評估基準進行，在客觀上並無逾越裁量標準，且上開
     判定結果係由專業醫師依前開評估基準所為之專業判斷，
     而認定抗告人確有繼續施用毒品之傾向，依毒品條例第20
     條第3項、第2項後段規定，以110年度毒聲字第304號裁定
     抗告人令入戒治處所強制戒治，期間為6個月以上，至無繼
     續強制戒治之必要為止，但最長不得逾1年等情，亦經本院
     核閱上開案號卷證資料無訛。
 (三)本院細繹上開評估標準紀錄表，評估日期為110年12月6日
     ，顯見花蓮看守所附設勒戒處所醫療人員係依修正後之評
     估標準為之。又抗告人於前次強制戒治執行完畢後迄至本
     案犯行前，先後因違反毒品危害防制條例案件，經臺灣桃
     園地方法院判罪處刑確定多件(97年度審訴字第3012、3364
     、3605號、97年度壢簡字第3232號【持有第二級毒品】、
     98年度審訴字第1701、2642號、101年度審訴字第2182號【
     嗣經臺灣高等法院102年度上訴字第2423號、最高法院103
     年度臺上字第349號駁回上訴而確定】、102年度審訴字第
     703、800、1405號、103年度審訴字第429號、107年度審訴
     字第1469號【嗣經臺灣高等法院以108年度上訴字第2662號
     判決駁回上訴而確定】、108年度審簡字第210號、109年度
     審訴字第524號，其中98年7月10日因案入監服刑，迄於101
     年5月7日假釋出監，於102年11月21日因案入監服刑，迄於
     106年8月29日假釋出監，以上均見前開被告前案紀錄表)，
     除前述入監服刑期間外，各年度均有施用第一、二級毒品
     犯行，持續至本案犯行，其「毒品犯罪相關司法紀錄」得
     分為上限之「10分」，加計「首次毒品犯罪年齡」為「21~
     30歲」之得分「5分(上限10分)」、「其他犯罪相關紀錄」
     之得分「4分(上限10分)」、「持續於所內抽菸」之得分「
     2分(上限2分)」，總分「21分」，再加總前述「臨床評估
     」、「社會穩定度」總分合計為「62分」，依前揭規定及
     說明，總得分在60分以上應評定為「有繼續施用毒品傾向
     」，而上開評估除詳列各項靜態因子、動態因子之細目外
     ，並有各細目之配分、計算及上限，且均係勒戒處所醫師
     及相關專業知識經驗人士，依據其臨床實務及具體事證，
     在執行觀察、勒戒期間，依主管機關即法務部訂頒之評估
     基準進行，依其專業知識經驗，評估抗告人人格特質、臨
     床徵候、環境相關因素所為之綜合判斷，不僅有實證依據
     ，更有客觀標準得以評比，尚非評估醫師之主觀擅斷，且
     在客觀上並無逾越裁量標準，均無違法不當之處，自得以
     此判斷抗告人有無繼續施用毒品傾向。則抗告人以前科紀
     錄分數過高，與有無繼續施用毒品傾向之關聯性不明等語
     ，均係憑其主觀臆測而指稱上開評估標準紀錄表不可採用
     ，尚難採信(抗告人之施用毒品前案紀錄僅占10/62，尚難
     認有凌駕性之比重，且若抗告人施用毒品沒有一定程度成
     癮，豈會如上開所述，一再、反覆、持續施用毒品？)。
 (四)綜上所述，原審適用修正後之評估標準紀錄表、評分說明
     手冊，認定抗告人有繼續施用毒品傾向，而以檢察官聲請
     意旨並無不合，應依毒品條例第20條第2項後段之規定，裁
     定抗告人令入戒治處所施以強制戒治，其期間為6個月以上
     ，至無繼續強制戒治之必要為止，但最長不得逾1年，經核
     尚無不合。抗告意旨徒以前詞指摘原裁定不當，請求撤銷
     原裁定，為無理由，應予駁回。
四、據上論斷，應依刑事訴訟法第412條，裁定如主文。
中    華    民    國   111    年    1     月    11    日
            刑事第一庭  審判長法  官  林信旭  
                              法  官  廖曉萍
                              法  官  顏維助
以上正本證明與原本無異。
本件不得再抗告。
中    華    民    國   111    年    1     月    11    日
                              書記官  鄧瑞雲